【裁判字號】    98,判,848
【裁判日期】    980731
【裁判案由】    申請抵繳遺產稅
【裁判全文】
最  高  行  政  法  院  判  決
                                       98年度判字第848號
上  訴  人  甲○○○
            乙○○
            丙○○
            丁○○
            戊○○
共      同
訴訟代理人  李昌明  律師
            蘇吉雄  律師
            陳雅娟  律師
被 上訴 人  財政部高雄市國稅局
代  表  人  己○○
上列當事人間申請抵繳遺產稅事件，上訴人對於中華民國96年7
月5日高雄高等行政法院95年度訴字第999號判決，提起上訴，本
院判決如下：
    主  文
上訴駁回。
上訴審訴訟費用由上訴人負擔。
    理  由
一、上訴人之被繼承人吳清江（上訴人甲○○○之配偶、其餘上
    訴人之父親）於民國（下同）90年4月17日死亡，經被上訴
    人核定遺產總額新臺幣（下同）62,274,394元，應納遺產稅
    額14,431,274元。上訴人於91年4月22日申請以被繼承人吳
    清江所遺屏東縣萬丹鄉○○段1438地號土地（下稱系爭土地
    ）抵繳部分遺產稅，經上訴人引導被上訴人會勘系爭土地後
    ，被上訴人乃以91年5月23日財高國稅徵字第0910028558號
    函核准上訴人以系爭土地價值4,015,400元抵繳同額之遺產
    稅，並經地政機關辦竣國有登記在案；嗣財政部國有財產局
    臺灣南區辦事處於94年12月12日通知被上訴人系爭土地於被
    繼承人吳清江死亡前業已遭人傾倒含有鉛等多種有害事業廢
    棄物，應請納稅義務人另擇抵稅標的，且屏東縣政府環境保
    護局代為清除系爭土地廢棄物，其清除費用已超過其土地價
    值，被上訴人遂更正核定系爭土地價值為0元，並以95年3月
    21日財高國稅徵字第0950013174號函撤銷原核准系爭土地抵
    繳被繼承人吳清江遺產稅，另行發單補徵應納稅額2,369,08
    6元。上訴人不服，循序提起行政訴訟，經原審判決駁回，
    遂提起本件上訴。
二、本件上訴人在原審起訴主張：被上訴人作成原核准系爭土地
    抵繳遺產稅之處分，均依相關之法規規定辦理，並無任何程
    序違法之處，非屬行政程序法第117條規定「違法之行政處
    分」，被上訴人依行政程序法規定撤銷原核准系爭土地抵繳
    遺產稅之處分，並無依據；縱認被上訴人得依行政程序法規
    定撤銷原核准系爭土地抵繳遺產稅之處分，惟上訴人知悉系
    爭土地遭人傾倒含有鉛等多種有害事業廢棄物，係受屏東縣
    政府環境保護局之通知，而該通知乃於被上訴人完成系爭土
    地抵繳遺產稅之後，是上訴人有信賴保護原則之適用；又依
    據行政程序法第121條規定，撤銷權應自原處分機關或其上
    級機關知有撤銷原因時起2年內為之。本件被上訴人與財政
    部國有財產局臺灣南區辨事處皆隸屬於「財政部」，且兩者
    就本件事實有業務之聯繫，故財政部國有財產局知悉效力及
    於上級主管機關「財政部」，而「財政部」又為被上訴人之
    上級機構，依行政程序法第121條第1項之規定，本件撤銷原
    處分之除斥期間，至遲於93年11月20日前即屆至，被上訴人
    遲至95年3月21日始撤銷原處分，已逾法定除斥期間，原撤
    銷處分，顯無理由云云。
三、被上訴人在原審答辯則以：上訴人明知抵繳之系爭土地於被
    繼承人死亡前即遭人掩埋廢棄物應予清除，卻未告知被上訴
    人，實有隱藏該項事實之意圖，致被上訴人僅能依據其申報
    被繼承人遺產稅及申請抵繳財產資料或陳述而作成核准抵繳
    之行政處分，依規定其信賴不值得保護。被上訴人依職權撤
    銷原系爭核准以被繼承人吳清江所遺系爭土地抵繳遺產稅之
    違法行政處分，自屬依法有據。又被上訴人係於94年12月12
    日接獲財政部國有財產局通知方知悉系爭土地有於84年至85
    年間（被繼承人死亡前），遭傾倒含有鉛等多種有害事業廢
    棄物，系爭土地價值為0元，乃無法適用遺產及贈與稅法第3
    0條第2項及同法施行細則第46條規定，旋即於95年3月21日
    撤銷原核准系爭土地抵繳並補徵稅額2,369,086元，請納稅
    義務人依限繳納或改以其他課徵標的物抵繳，並未逾行政程
    序法第121條第1項所定之除斥期間等語，資為抗辯。
四、原審斟酌全辯論意旨及調查證據之結果，以：(一)本件上訴人
    於91年4月22日申請以被繼承人吳清江所遺系爭土地抵繳部
    分遺產稅，固經上訴人引導被上訴人會勘系爭土地後，經被
    上訴人以91年5月23日財高國稅徵字第0910028558號函核准
    以系爭土地價值4,015,400元抵繳同額之遺產稅，並經地政
    機關辦竣國有登記在案。惟該筆土地早於84年底至85年3月
    、4月間止，即遭人傾倒含有鉛等多種有害事業廢棄物，顯
    已無法作農業或其他使用，自屬不易變價土地，且該項事實
    於被繼承人死亡前即已存在，另系爭土地經公告為土壤污染
    控制場址，雖為上訴人申准以該土地抵繳遺產稅之後，然其
    受污染之時間係在遺產繼承發生前；揆諸司法院釋字第343
    號解釋意旨，被上訴人原核定准予系爭土地抵繳遺產稅4,01
    5,400元，顯已違反遺產及贈與稅法第30條第2項之立法意旨
    ，自屬違法之行政處分。(二)系爭土地計2,362平方公尺，原
    經被上訴人按遺產及贈與稅法第10條規定，依該筆土地於被
    繼承人死亡時公告土地現值（1,700元/平方公尺）核定為4,
    015,400元，有土地登記謄本及遺產稅原核定通知書可參；
    惟該筆土地於被繼承人死亡當時，如上所述，既已遭非法傾
    倒含有鉛等多種有害事業廢棄物之毒物，其時價即有因遭人
    非法占用，致價值顯著低落情事。參以屏東縣政府及屏東縣
    環境保護局事後代為清除該筆土地及毗鄰地（第三人黃明彪
    所有同新安段1439地號土地）之有害事業廢棄物，迄至92年
    11月3日屏東縣環境保護局向原審聲請對上訴人及黃明彪假
    扣押日為止，業已花費71,711,000元，按土地面積比例，上
    訴人繼承土地應分擔28,919,478元之事實，為原審92年度全
    字第23號裁定所認定，有該裁定附卷足佐，並經調取該假扣
    押案卷核閱無訛。則系爭土地清除有害事業廢棄物回復原狀
    之費用顯已超過土地公告現值甚多，是被上訴人依上述事實
    及上揭財政部函釋內容核認系爭土地於繼承時已無價值，重
    行核定系爭土地價值為0元、遺產總額58,258,994元及應納
    稅額12,784,960元，尚無違誤。(三)系爭土地於84年底至85年
    間，即陸續遭他人非法棄置有害事業廢棄物，屏東縣政府環
    境保護局曾於90年3月27日函請被繼承人吳清江說明，因吳
    清江於90年4月17日死亡，該局依繼承之法理，曾通知上訴
    人清除系爭土地之廢棄物，逾期即由該局代為清除，而上訴
    人亦曾共同具陳情書請求放寬清除期限至92年1月31日，有
    屏東縣政府環境保護局90年3月27日（90）屏環廢字第3977
    號函、91年12月10日屏環廢字第0910006233號函及上訴人92
    年1月7日陳情書附本院卷可參，上訴人身為被繼承人配偶、
    子女至親，對上開事實，焉有不知之理。被上訴人雖曾由上
    訴人引導會勘系爭土地，然該土地係遭受掩埋有害事業廢棄
    物嚴重污染，自外觀應無可得知，上訴人既未據實以告，被
    上訴人主張會勘當時依外觀無從得知系爭土地遭受污染，直
    至財政部國有財產局臺灣南區辦事處於94年12月12日以臺財
    產南接字第0940052510號函通知被上訴人時，始知悉上開情
    事，應屬可採。則上訴人既為系爭土地之繼承人，對於系爭
    土地之使用情形，應可得知悉，卻未告知被上訴人，實有隱
    藏該項事實之意圖，依行政程序法第119條第2款規定，上訴
    人對於系爭土地遭傾倒廢棄物之重要事項提供不正確資料或
    不完全陳述，致被上訴人依該項資料或陳述而作成行政處分
    ，上訴人之信賴不值得保護，自無信賴保護原則之適用。(四)
    本件被上訴人係於94年12月12日接獲財政部國有財產局以臺
    財產南接字第0940052510號函時，方知悉系爭土地遭傾倒含
    有鉛等多種有害事業廢棄物，直至被上訴人於95年3月21日
    撤銷原核准系爭土地抵繳被繼承人吳清江遺產稅，並未逾行
    政程序法第121條第1項所定2年之除斥期間。又被上訴人職
    掌稅捐核課權與財政部國有財產局司職國有財產之管理與處
    分，權責不同，兩機關並不具從屬關係，自不得以財政部國
    有財產局於91年11月21日前曾接獲屏東縣政府環境保護局通
    知系爭土地有遭傾倒含有鉛等多種有害事業廢棄物事件，即
    推論被上訴人知悉系爭土地遭傾倒含有鉛等多種有害事業廢
    棄物之情事。且被上訴人與財政部國有財產局各司職掌業務
    如前述，互無隸屬及代理人關係，自無民法第224條之適用
    。(五)綜上所述，被上訴人因發現系爭土地於被繼承人吳清江
    死亡前業已遭人傾倒含有鉛等多種有害事業廢棄物之新事證
    ，遂更正核定系爭土地價值為0元，遺產總額為58,258,994
    元，應納稅額12,784,960元後，將原核准系爭土地抵繳吳清
    江遺產稅處分予以撤銷，另行發單補徵遺產稅應納稅額2,36
    9,086元，並無違誤。因將原決定及原處分均予維持，駁回
    上訴人之訴。
五、上訴意旨略謂：(一)依司法院釋字第343號解釋之準則規範原
    則，應僅限於稅稽徵機關在受理抵繳申請個案，依其受理當
    時客觀所存在之事實，憑認抵繳之實物是否「無從變價」，
    倘該實物在客觀上並無「無從變價」之情事，縱嗣後發現有
    此情況，亦屬動機錯誤，能否憑認原已客觀合法之核准處分
    ，即屬違法行政處分，要無疑義。則原判決援引前開解釋憑
    為「違法行政處分」之依據，自有適用法規不當之違法。(二)
    被上訴人職司國家稅務事項課徵及調查機關，對於系爭土地
    是否適合作為抵繳遺產稅之標的，此乃屬被上訴人本乎其職
    權應依法調查證據之事項。然而被上訴人怠於行使其職權，
    嗣後發現系爭土地遭人傾倒之情事，縱有違誤，亦屬被上訴
    人之疏失，不得轉嫁由上訴人負擔。(三)上訴人等5人繼承系
    爭土地，並於91年7月2日以抵繳稅款方式移轉為中華民國所
    有，則判斷上訴人是否知悉系爭土地有埋設事業廢棄物之基
    準日，應以被上訴人核准日當時是否知悉為準。原判決卻以
    上訴人為系爭土地之繼承人，應對土地使用情形可得知悉為
    由，認定上訴人對系爭土地是否埋設廢棄物之瑕疵乙節即已
    知情，而為不利於上訴人之論斷，亦有判決不備理由及未依
    職權調查證據及認定事實不依證據法則之違法。(四)財政部雖
    因事務之種類而分設有不同之單位以司其職，惟其上級機關
    為同一之財政部，同受上級機關「財政部」所監督，基於行
    政體系一條鞭原則下，上訴人主張類推適用民法第244條或
    訴願法第61條規定，尚非無斟酌之餘地云云。
六、本院查：
  (一)按遺產及贈與稅法第30條第2項規定，贈與稅本應以現金繳
    納，必須現金繳納確有困難時，始得以實物抵繳，是以如以
    非課徵標的物申請抵繳，是否符合要件及其實物是否易於變
    價自應由稅捐稽徵機關予以調查核定，且以實物抵繳之目的
    ，原在可期待其變為現金，使其結果與以現金繳納同，如該
    實物無從或難以變價以供抵繳贈與稅之用者，如許抵繳則國
    家反增無意義之保管負擔，即與該條前段規定意旨相違。本
    件上訴人於91年4月22日申請抵繳系爭土地，固經上訴人引
    導被上訴人會勘系爭土地，然系爭土地之土地謄本並未記載
    系爭土地業遭人傾倒含有鉛等多種有害事業廢棄物，且系爭
    土地遭受嚴重污染，並非從外觀即可得知，被上訴人自無從
    得知其價值巳因遭人傾倒含有鉛等多種有害事業廢棄物而低
    落。是以，被上訴人於受理系爭土地抵繳遺產稅事件時，並
    不知系爭土地有於84年底至85年3、4月間，遭傾倒含有鉛等
    多種有害事業廢棄物，而做出准予本件土地抵繳遺產稅之處
    分，倘被上訴人當時知悉上開事實，即不會作出核准土地抵
    繳遺產稅之處分，則上開「土地遭傾倒有害事業廢棄物」之
    事實，當為被上訴人決定是否核准土地抵繳遺產稅處分之原
    因。原審依兩造所提證據及依其所調查事證結果，認系爭土
    地早於84年底至85年3月、4月間止，即遭人傾倒含有鉛等多
    種有害事業廢棄物，顯已無法作農業或其他使用，自屬不易
    變價土地，且該項事實於被繼承人死亡前即已存在，系爭土
    地經公告為土壤污染控制場址，雖為上訴人申准以該土地抵
    繳遺產稅之後，然其受污染之時間係在遺產繼承發生前；揆
    諸司法院釋字第343號解釋意旨，被上訴人原核定准予系爭
    土地抵繳遺產稅4,015,400元，顯已違反前開遺產及贈與稅
    法第30條第2項之立法意旨，自屬違法之行政處分等情綦詳
    ，本院核其所適用之法規與該案應適用之法規不相違背，與
    解釋判例亦無牴觸。上訴人主張稅稽徵機關在受理抵繳申請
    個案，嗣後發現抵繳之實物無從變價，應屬動機錯誤，無從
    憑為原核准抵繳之處分核屬「違法行政處分」之依據，原判
    決即有適用法規不當之違法云云，自不可採。
  (二)原判決業已敘明：系爭土地於84年底至85年間，即陸續遭他
    人非法棄置有害事業廢棄物，屏東縣政府環境保護局曾於90
    年3月27日函請被繼承人吳清江說明，因吳清江於90年4月17
    日死亡，該局依繼承之法理，通知上訴人清除系爭土地之廢
    棄物，逾期即由該局代為清除，而上訴人亦共同具陳情書請
    求放寬清除期限至92年1月31日，則上訴人身為被繼承人配
    偶、子女至親，對上開事實，焉有不知之理。又被上訴人雖
    曾由上訴人引導會勘系爭土地，然該土地係遭受掩埋有害事
    業廢棄物嚴重污染，自外觀應無可得知，上訴人既為系爭土
    地之繼承人，對於系爭土地之使用情形，應可得知悉，卻未
    告知被上訴人，實有隱藏該項事實之意圖。是以，上訴人對
    於系爭土地遭傾倒廢棄物之重要事項提供不正確資料或不完
    全陳述，致被上訴人依該項資料或陳述而作成行政處分，自
    無信賴保護原則之適用等情，已足獲有心證，核與卷內資料
    相符，自不必再一一予以調查。上訴意旨雖主張原判決卻以
    上訴人為系爭土地之繼承人，應對土地使用情形可得知悉為
    由，認定上訴人對系爭土地是否埋設廢棄物之瑕疵乙節即已
    知情，而為不利於上訴人之論斷，亦有判決不備理由及未依
    職權調查證據及認定事實不依證據法則之違法云云，顯非可
    採。
  (三)被上訴人與財政部國有財產局雖皆為財政部所屬機關，惟財
    政部、被上訴人與財政部國有財產局三者均各具有單獨之組
    織法規、獨立之編制和預算、以及依印信條例頒發之印信，
    依行政程序法第2條第2項規定，三者均為具有單獨法定地位
    之組織，並可為單獨之行政處分。被上訴人職掌稅捐核課權
    與財政部國有財產局司職國有財產之管理與處分，權責不同
    ，兩機關並不具從屬關係，財政部國有財產局縱於91年11月
    21日前曾接獲屏東縣政府環境保護局通知系爭土地有遭傾倒
    含有鉛等多種有害事業廢棄物事件，惟其未通知被上訴人，
    被上訴人並不知悉，且被上訴人為准許上訴人以被繼承人吳
    清江所遺土地抵繳遺產稅之行政處分時亦不知系爭土地遭傾
    倒多種有害事業廢棄物之情，是被上訴人自不受財政部國有
    財產局知悉效力之拘束。上訴意旨稱財政部雖因事務之種類
    而分設有不同之單位以司其職，惟其上級機關為同一之財政
    部，同受上級機關「財政部」所監督，基於行政體系一條鞭
    原則下，類推適用民法第244條或訴願法第61條規定，尚非
    無斟酌之餘地云云，核均與法令規定不符，無非係其個人主
    觀法律見解，要無可採。
  (四)綜上所述，經核原判決並無判決不適用法規或適用不當等違
    背法令情事，其所適用之法規與該案應適用之現行法規並無
    違背，並無所謂原判決有違背法令之情形；又證據之取捨與
    當事人所希冀者不同，致其事實之認定亦異於該當事人之主
    張者，不得謂為原判決有違背法令之情形。此外，上訴人其
    餘所訴各節，無非係就原審取捨證據、認定事實之職權行使
    ，指摘其為不當，均無足採。況原判決對上訴人所訴各節均
    已詳予剖析論駁，上訴論旨，指摘原判決違誤，求予廢棄，
    難認有理由，應予駁回。
七、據上論結，本件上訴為無理由。依行政訴訟法第255條第1項
    、第98條第1項前段、第104條、民事訴訟法第85條第1項前
    段，判決如主文。
中    華    民    國    98    年    7     月    31    日
                    最高行政法院第三庭
                        審判長法官  高  啟  燦
                              法官  林  文  舟
                              法官  帥  嘉  寶
                              法官  黃  合  文
                              法官  吳  慧  娟
以  上  正  本  證  明  與  原  本  無  異
中    華    民    國    98    年    7     月    31    日
                              書記官  邱  彰  德


司法院資訊處製作；財團法人民間司法改革基金會備份。
